【裁判字號】    98,審訴,4961
【裁判日期】    990129
【裁判案由】    返還不當得利
【裁判全文】
臺灣臺北地方法院民事判決            98年度審訴字第4961號
原      告  臺北市政府財政局
法定代理人  甲○○
訴訟代理人  古明峰律師
被      告  乙○
上列當事人間請求返還不當得利事件，本院於中華民國99年1月
27日言詞辯論終結，判決如下：
    主  文
被告應給付原告新台幣柒拾萬捌仟柒佰拾柒元，及自民國九
十八年八月一日起至清償日止按週年利率百分之五計算之利息。
訴訟費用新台幣捌仟零肆拾元由被告負擔。
本判決於原告以新台幣元貳拾伍萬元為被告供擔保後，得假執行
。
    事實及理由
甲、程序方面：
一、按訴狀送達後，原告不得將原訴變更或追加他訴，但擴張或
    減縮應受判決事項之聲明者，不在此限，民事訴訟法第255
    條第1項第3款定有明文。本件原告於起訴時原係請求被告給
    付748,920元，及自支付命令送達翌日起至清償日止按週年
    利率5％計算之利息，嗣於訴狀送達後於民國99年1月20日以
    民事聲明縮減狀變更其聲明為請求被告給付738,737元，及
    自支付命令送達翌日起至清償日止按週年利率5％計算之利
    息，核屬應受判決事項聲明之擴張，參之前揭條文之規定，
    本院自應予以准許，合先敘明。
二、本件被告未於言詞辯論期日到場，核無民事訴訟法第386 條
    所列各款情形，爰依原告之聲請，由其一造辯論而為判決。
乙、實體方面：
一、原告主張：緣坐落臺北市○○區○○段2小段600地號土地（
    下稱系爭土地）面積71.02平方公尺，係臺北市所有之土地
    ，而被告無合法占有之權源，竟占用上開土地，作為其所有
    門牌號碼臺北市○○區○○街126之3號2、3樓建物（下稱系
    爭建物）之基地，是被告自屬無權占有上開土地。而其占用
    之面積為47.3467平方公尺（因上開土地面積為71.02平方公
    尺，建物層數為3層，被告占用2、3樓，是其占用面積為71.
    02平方公尺×2／3＝47.3467平方公尺）。而被告因無權占
    有上開土地而受有利益，致原告無法使用收益而受有損害，
    自屬不當得利，依民法第179條第1項，原告本於上開土地之
    管理機關之地位，自得代臺北市請求被告應返還不當得利。
    再者無權占有他人之土地，應返還不當得利，已如上述，而
    被告應返還不當得利之金額，一般皆以相當於租金之金額為
    準，爰請求被告返還自93年3月1日起至98年5月31日止之不
    當得利。經依土地法第100條準用同法第97條計算，被告應
    返還金額為738,737元。本件經原告屢次催告被告返還不當
    得利，惟被告均置之不理，從而，本件原告爰依民法第l79
    條規定，請求被告返還使用系爭土地之不當得利等語。並聲
    明：(一)如主文第1項所示；(二)願供擔保，請准宣告假執行。
二、被告就支付命令提出異議狀辯稱兩造間債務尚有糾葛後，即
    未於言詞辯論期日到場，亦未提出書狀作何聲明或陳述。
三、得心證之理由：
（一）按當事人對於他造主張之事實，於言詞辯論時不爭執者，
      視同自認。但因他項陳述可認為爭執者，不在此限。當事
      人對於他造主張之事實，已於相當時期受合法之通知，而
      於言詞辯論期日不到場，亦未提出準備書狀爭執者，準用
      第1項之規定。但不到場之當事人係依公示送達通知者，
      不在此限。民事訴訟法第280條第1、3項分別有明定。本
      件原告主張：被告無合法占有之權源，竟占用系爭土地，
      作為其所有門牌號碼臺北市○○區○○街126之3號2、3樓
      建物之基地，是被告自屬無權占有上開土地。而其占用之
      面積為47.3467平方公尺。而被告因無權占有上開土地而
      受有利益，致原告無法使用收益而受有損害之事實，已據
      原告提出土地登記謄本、建物登記謄本等證物為憑，且經
      本院囑託臺北市建成地政事務所會勘測量後，以北市建地
      二字第09831928700號函檢送土地複丈成果圖，與原告所
      稱核屬相符。又被告非經公示送達已收受開庭通知及起訴
      狀繕本，未於言詞辯論到場陳述意見或提出書狀爭執，僅
      以民事異議狀空言辯稱其與原告間之財務尚有糾葛等語，
      惟未提出具體事證以玆參酌，依上開規定視同自認，則原
      告之主張，自堪信為真實。
（二）次按，無法律上之原因而受利益，致他人受損害者，應返
      還其利益；雖有法律上之原因，而其後已不存在者，亦同
      ，民法第179條定有明文。又無權占有他人之土地或房屋
      ，可獲得相當於租金之利益為社會通常之觀念，亦經最高
      法院著有61年台上字第1695號判例可資參照。經查，被告
      占有使用之房屋坐落原告所有之系爭土地如前所述，渠等
      所受利益，與原告所受不能使用、收益系爭土地之損害間
      ，顯有因果關係，則原告依不當得利之法律關係，請求被
      告等給付無權占有系爭土地所獲得相當於租金之利益，即
      屬有據。
（三）復按「城市地方房屋之租金，以不超過土地及其建築物申
      報總價額年息10％為限。」、「第97條、第99條及第101
      條之規定，於租用基地建築房屋均準用之。」、「土地法
      第97條所謂土地及建築物之總價額，土地價額依法定地價
      目，建築物價額依該管直轄巿或縣（市）地政機關估定之
      價額」，土地法第97條第1項、第105條、土地法施行法第
      25條分別定有明文。而法定地價，依土地法第148條規定
      ，係為土地所有人依該法規定所申報之地價，倘土地所有
      權人聲請登記而不同時申報地價者，以標準地價為法定地
      價，所謂標準地價，即由該管市縣地政機關依土地法第15
      2條或第160條公告之地價，而土地所有權人未於公告期間
      申報地價者，以公告地價80％為其申報地價，惟公有土地
      則以土地之公告地價為申報地價，免予申報，平均地權條
      例第16條及其施行細則第21條定有明文。又前揭土地法第
      97條所謂年息10％為限，乃指基地租金之最高限額而言，
      並非必須照申報價額年息10％計算之，且尚須斟酌基地之
      位置，工商繁榮程度、使用人利用基地之經濟價值、所受
      利益，彼等關係及社會感情等情事，以為決定。經查，被
      告使用之系爭房屋坐落於原告所有之系爭土地上，各層樓
      平均使用系爭土地之面積為47.3467平方公尺等情，如前
      所述。又系爭土地自93年1月起至95年12月止之公告地價
      為每平方公尺58,100元，自96年1月起至98年12月止之公
      告地價為每平方公尺57,000元，則有系爭土地之台北市公
      告土地現值及公告地價查詢表1件附卷可按。本院審酌系
      爭土地座落於蘭州街、昌吉街交叉口，近蘭州市場，生活
      機能大致良好，此業經本院至現場勘驗屬實，並製有勘驗
      筆錄1件在卷可憑，因認原告請求被告無權占有系爭土地
      所受相當於租金之不當得利，按系爭土地公告地價年息5
      ％計算，核屬允當。從而，依前揭標準計算，被告應給付
      原告相當於租金之不當得利為738,737元（計算方式如附
      表一所示）。
（四）綜上所述，原告依不當得利之法律關係，請求被告給付
      738,737元，及自98年8月1日起至清償日止按週年利率5％
      計算之利息，為有理由，應予准許。
五、本件原告陳明願供擔保，請求宣告假執行，核無不合，茲酌
    定相當之擔保金額，予以准許。
六、訴訟費用負擔之依據：民事訴訟法第78條。
中    華    民    國    99    年    1     月    29    日
                  民事第六庭    法  官  黃柄縉
以上正本係照原本作成
如對本判決上訴，須於判決送達後20日內向本院提出上訴狀
中    華    民    國    99    年    1     月    29    日
                                書記官  洪仕萱

司法院資訊處製作；財團法人民間司法改革基金會備份。
